臺灣高等法院臺南分院刑事判決　　　　　　　九十四年度上易字第三七號　　　Ｇ
　　　上　訴　人　臺灣臺南地方法院檢察署檢察官
　　　被　　　告　甲　○　○
　　　被　　　告　乙　○　○
右上訴人因被告詐欺案件，不服臺灣臺南地方法院九十三年度易字第四九一號中華民
國九十三年十一月二十四日第一審判決（起訴案號：臺灣臺南地方法院檢察署九十二
年度偵字第一０六六０號），提起上訴，本院判決如左：
      主      文
上訴駁回。
      理      由
一、本件公訴意旨略以：被告甲○○、乙○○經不知情之陳明毅介紹，而於民國（下
    同）九十二年九月二十九日受雇於詐欺集團成員鄭建忠（另行簽分他案辦理），
    竟共同基於意圖為自己不法之所有之犯意聯絡，由鄭建忠租用高雄縣鳥松鄉○○
    村○○路一０一號房屋，供置放詐騙資料之處所。三人於九十二年九月二十九日
    在上開處所，由鄭建忠印製兌獎者名單，甲○○、乙○○依鄭建忠指示，將亞太
    數碼科技集團廣告單、國泰法務通知函（中獎通知）等詐騙文件折疊好裝入信封
    ，於同日下午十三時三十分，鄭建忠駕駛車牌號碼二一一０─ＧＳ號自小客車，
    載甲○○及乙○○，持前開封裝完成之信件一百四十九封，自上址出發至臺南市
    ○區○○路二段二一六號東門郵局寄發，鄭建忠在車上等，由甲○○及乙○○將
    信件交給郵局員工王國定，為巡邏員警方國安發現，當場逮捕而未遂，扣得前開
    信件一百四十九封，甲○○、乙○○帶同警方至高雄縣鳥松鄉○○村○○路一０
    一號，經屋主黃石同意搜索，扣得電腦一台、液晶顯示螢幕一台、數據機一台、
    ＩＰ分享器一台、雷射印表機四台、中獎通知函四箱、國泰法務通知函九捆、年
    籍資料一四０張、空白信封一千八百張、印有日峰國際律師事務所之信封一六六
    張、掃描器一台等。因認被告甲○○、乙○○共同涉犯刑法第三百三十九條第三
    項、第一項詐欺未遂罪嫌。
二、按犯罪事實，應依證據認定之，無證據不得推定其犯罪事實，又不能證明被告犯
    罪者，應諭知無罪之判決，刑事訴訟法一百五十四條、第三百零一條第一項分別
    定有明文。公訴人認被告甲○○、乙○○涉犯詐欺未遂罪嫌，無非係以被告均自
    白有摺疊並前往郵寄詐欺信件之事實及扣案之大批詐騙文件、電腦設備為主要認
    定依據。訊據被告甲○○、乙○○均堅決否認有詐欺犯行，一致辯稱：伊等並不
    認識鄭建忠，是陳明毅介紹伊等去那裡工作的，九十二年九月二十九日上午九時
    三十分許，伊等在高雄縣鳥松鄉仁美村全國加油站等候，再由鄭建忠帶往鳥松鄉
    ○○村○○路一０一號，鄭建忠即囑伊等摺信紙並裝入信封，每個摺紙裝封代價
    新台幣（下同）一元，伊等不知道鄭建忠是在信封內裝什麼文件，伊等只是受僱
    負責將文件折疊好放入信封，然後跟鄭建忠一起拿去郵局寄，不知道他印那些文
    件的內容是要向人詐財，且第一天就被抓，絕無共同詐欺之意圖等語。經查：
    （一）被告甲○○、乙○○確與鄭建忠不認識，係經陳明毅之介紹，始受僱於鄭
          建忠工作等情，業據證人陳明毅於警訊證稱：「我與鄭建忠是朋友，養蝦
          認識的，認識三、四年」、「鄭建忠於九十二年九月初起，常帶酒來至我
          公司請我喝酒，拜託我尋找臨時工，幫他做事，剛好我同事吳榮昌說他朋
          友乙○○沒有工作，順便將他的電話給我，等我確認後，我才告知鄭建忠
          ，由他自行聯絡乙○○前往工作」、「我介紹他從事送信、張貼海報等工
          作：：有聽鄭建忠說要上班時，至高雄縣鳥松鄉仁美村全國加油站等他」
          、「我有介紹甲○○、乙○○前往幫忙鄭建忠，但不知道是做犯罪工作」
          ，偵查中亦稱：「九十二年九月二十八日，我以電話聯絡被告二人中之一
          人，並問乙○○有發海報的工作，要不要做，電話中有答應，我告訴蔡耀
          棕說鄭建忠的電話，鄭建忠有說叫甲○○、乙○○二十九日早上在全國加
          油站等」、「他們二人是第一天上班，我有跟他們說是要發海報、廣告單
          ，他們是無辜的，他們也不知道做非法的事」、「他們二人以前沒有做類
          似寄詐騙郵件的工作」（詳偵字第一０六六０號卷第二十六頁至第二十八
          頁、二九０頁、第二九一頁），於原審審理時復為相同之證述（詳原審卷
          第十九頁至第二十六頁）。被告乙○○之父蔡武發於警訊中證稱：「我找
          到陳明毅後問他為何介紹我兒子從事非法工作，他回答說他也不知道是違
          法的工作。陳明毅就說要聯絡慶仔（指鄭建忠）的男子出來，並約在新鎮
          路七十八號前談」、「慶仔的男子駕駛一輛車號二一一０─ＧＳ的三菱銀
          色自小客車」、「我們在車上質問他為何叫我兒子去從事非法的工作，慶
          仔回答說是公司的人叫我開車載乙○○去寄，他也不知道是違法的，當時
          我很生氣叫慶仔的男子一定要給我一個交待，經過約半小時，就到車外談
          判，他也對我坦承是非法的工作，我就向他表示要警方來，他可能害怕，
          就留下車子逃逸」等語。綜上證人陳明毅、蔡武發證詞，陳明毅介紹被告
          等人前往受僱鄭建忠時，僅知是發海報、宣傳單，並不清楚是從事詐騙郵
          件之寄送，故陳明毅亦係受鄭建忠利用，於受騙上當之際，才會約出鄭建
          忠，並欲報警處理。既然陳明毅於介紹工作之初，並不知情工作內容是寄
          送詐騙郵件，被告兩人當無從自介紹人陳明毅處事前得知所從事者為詐騙
          工作，殊難認被告等與鄭建忠有犯意之連絡。
    （二）依證人陳明毅證述及被告等人供詞，被告兩人在九十二年九月二十八日與
          鄭建忠聯絡，約定於翌（二十九）日上午在高雄縣鳥松鄉仁美村全國加油
          站前等候，再由鄭建忠帶領兩人前往高雄縣鳥松鄉○○村○○路一０一號
          租處。被告兩人進入鄭建忠租處時為同日上午九時三十分，同日下午一時
          三十分即在臺南市○○路東門郵局為警查獲，則被告兩人在鄭建忠租處停
          留時間僅約有三小時餘。在此三小時內，鄭建忠要求甲○○摺疊信件、蔡
          耀棕則將甲○○摺好之信件放入信封內，共摺疊、裝封一百四十九件。所
          摺疊、裝封之信件內容，為「國泰法務組國泰法務通知函」「主旨：本所
          受相關單位委派監督此次『好禮回饋』臺灣地區消費者抽獎活動中獎人公
          證事宜：抽獎經由各大報章、電視媒體公佈中獎名單。經查證確認後閣下
          抽中參獎：中獎序號：Ａ0000000謹此函通知」等語。被告兩人知識不高
          ，經原審當庭命被告等閱讀通知函之內容結果，主旨欄內僅七十五個國字
          ，被告甲○○、乙○○依序有十個字、九個字不認識（詳原審卷二第三十
          四頁、第三十五頁），更遑論說明欄內有諸多法律名稱諸如一般行政法、
          電腦處理個人資料保護法、公平交易法、稅法、贈獎條例、民法等。對於
          知識程度不高之被告而言，要能正確判斷信函文意，已屬不易。如再要求
          被告等需於三小時內，一邊進行摺疊、裝封工作之外，再有多餘時間，細
          讀文件，理解文意，再會意出此一文件為詐騙集團慣用之詐騙手法，更屬
          過苛。再依被告之知識程度，縱使於摺疊、裝封過程閱讀過信件文字，亦
          僅會對信件內以紅色大字醒目標示之文字停留有「律師事務所通知函件」
          之印象。詐騙集團正是利用一般人對於律師公正之形象，陷於錯誤而交付
          財物，社會上不乏眾多知識程度甚高之公務員、老師受騙，又如何苛求僅
          有小學識字程度之被告，得以正確判斷這些信件正是詐騙之工具，被告等
          人既不知所寄何物，甚至未自鄭建忠處獲取報酬，自不能率爾推論被告等
          人與鄭建忠有犯意聯絡與行為分擔。被告兩人上開辯解，應可採信。
三、至檢察官上訴意旨又以，本案已查得蘇麗蓉、許清美、張雅敏、林淑惠等人受騙
    ，顯見該詐騙集團已運作多時，被告等應與該集團有犯意之連絡及行為之分擔云
    云，惟被告二人為第一次受僱，第一天工作即遭查獲，己如前述，況上開信件尚
    未寄出即遭查扣，並據證人方國安於偵查中證述明確（詳偵查卷第二八六頁、第
    二八七頁），則上述被騙，與被告等應無關聯，公訴人執此推定被告等與該集團
    有犯意之連絡及行為之分擔，亦屬無據。此外又查無其他任何積極之證據，足認
    被告有上述犯行，因此原審以不能證明被告犯罪而諭知無罪之判決，核無不合，
    檢察官上訴意旨，仍執前詞，指摘原判決不當，並無可取，為無理由，應予駁回
    。
四、據上論斷，應依刑事訴訟法第三百六十八條，判決如主文。
本案經檢察官林炎昇到庭執行職務。
中    華    民    國      九十四      年      三      月      十七      日
                                  臺灣高等法院臺南分院刑事第五庭
                                      審判長法官  楊    明    章
                                            法官  沈    揚    仁
                                            法官  戴    勝    利
右正本證明與原本無異。
不得上訴。
                                      法院書記官  李    珍    鳳
中    華    民    國      九十四      年      三      月     十七       日
